【裁判字號】    97,易,3483
【裁判日期】    980116
【裁判案由】    偽造文書
【裁判全文】
臺灣臺北地方法院刑事判決              97年度易字第3483號
公  訴  人  臺灣臺北地方法院檢察署檢察官
被      告  丙○○
            乙○○
            甲○○○○○○(中.
                    統一編號：.
                    現於內政部入出國及移民署收容事務大隊
上列被告等因偽造文書案件，經檢察官聲請簡易判決處刑（97年
度偵字第9512號、第17837 號），惟經本院認為不宜以簡易判決
處刑（97年度簡字第4408號），改依通常訴訟程序審理後，嗣被
告均於準備程序中就被訴事實為有罪之陳述，經本院改依簡式審
判程序審理，判決如下：
    主  文
丙○○、乙○○共同連續行使明知為不實之事項，而使公務員登
載於職務上所掌之公文書，足以生損害於公眾，分別處有期徒刑
肆月、伍月，如易科罰金，均以銀元佰元即新臺幣玖佰元折算
壹日；各減為有期徒刑貳月、貳月又拾伍日，如易科罰金，均以
銀元佰元即新臺幣玖佰元折算壹日。均緩刑參年。
甲○○○○○○ 共同連續行使明知為不實之事項，而使公務員登載於職
務上所掌之公文書，足以生損害於公眾，處有期徒刑參月，如易
科罰金，以銀元參佰元即新台幣玖佰元折算壹日；減為有期徒刑
壹月拾伍日，如易科罰金，以銀元佰元即新臺幣玖佰元折算壹
日。緩刑貳年。
    事  實
一、緣乙○○前曾於民國89年5 月僱用印尼籍人士甲○○○○○○ （中
    文名字：蘇拉西）在家中擔任外籍勞工，於92年5 月因甲○○○○○○ 工作期滿須返回印尼，乙○○欲再次僱用甲○○○○○○ ，甲○○○○○○ 亦欲留臺工作，惟囿於當時政府之政策，乙○○無法
    再以申請外勞方式僱用甲○○○○○○ ，乙○○遂覓得與甲○○○○○○
    實無結婚真意之丙○○（即乙○○之妻舅），欲透過假結婚
    之方式，使甲○○○○○○ 取得丙○○之配偶身分，再以依親名義
    進入臺灣為乙○○工作，而甲○○○○○○ 來臺所需費用16萬元，
    則由乙○○按月於支付甲○○○○○○ 之薪資中扣抵。謀議既定，
    乙○○、丙○○及甲○○○○○○ 即共同基於行使使公務員登載不
    實文書之概括犯意聯絡，先由丙○○於92年8 月27日前往印
    尼西爪哇省民事註冊處與甲○○○○○○ 辦理結婚登記，取得結婚
    證明書，並經我國駐印尼臺北經濟貿易代表處於同年10月7
    日認證後，由丙○○持上開印尼國結婚證書等文件，於同年
    10月13日前往臺北市中正區戶政事務所辦理結婚登記並申請
    換領國民身分證，使臺北市中正區戶政事務所承辦戶政登記
    之不知情公務員將丙○○與甲○○○○○○ 已結婚之不實事項，登
    載於職務上所掌之戶籍登記簿、戶籍謄本等公文書上，並據
    以換發丙○○之國民身分證，足以生損害戶政機關對於戶籍
    資料管理之正確性；復由乙○○委由不知情之仲介於同年10
    月間持該不實之戶籍謄本等公文書，以來台依親之名義向外
    交部領事事務局申請來臺簽證而行使之，經承辦公務員為實
    質審查後准許核發來臺簽證，甲○○○○○○ 並於同年10月23日持
    上開簽證入境我國，足以生損害於入出境管理機關對於入出
    境管理之正確性。而渠等又承前行使使公務員登載不實文書
    之概括犯意聯絡，於甲○○○○○○ 來臺後再持上開登載不實之戶
    籍謄本等公文書，以依親名義向臺北市政府警察局申請中華
    民國外僑居留證以為行使，經該管機關承辦人員為實質審查
    後，於92年11月4 日核發甲○○○○○○ 之中華民國外僑居留證（
    證號：AD00000000），足以損害警察機關外僑居留核發事項
    審核與管理及對於外籍人士在臺管制之正確性。嗣甲○○○○○○
    於97年3 月25日上開犯行遭發覺前，即向內政部入出國及移
    民署專勤事務第二大隊臺中市專勤隊自首，表明犯罪事實並
    願接受制裁，始悉上情。
二、案經內政部入出國及移民署專勤事務第二大隊臺中市專勤隊
    移送臺灣臺中地方法院檢察署檢察官呈請臺灣高等法院檢察
    署檢察長令轉臺灣臺北地方法院檢察署檢察官，暨臺北縣政
    府警察局土城分局報請臺灣臺北地方法院檢察署檢察官偵查
    後聲請簡易判決處刑。
    理  由
一、本件被告丙○○、乙○○、甲○○○○○○ 等人所犯係死刑、無期
    徒刑、最輕本刑為三年以上有期徒刑以外之罪，其於本院準
    備程序中就被訴事實為有罪之陳述，經本院告知簡式審判程
    序之旨，並聽取公訴人及被告等人之意見後，認無不得或不
    宜改依簡式審判程序進行之情事，爰依刑事訴訟法第273 條
    之1 第1 項規定，裁定改依簡式審判程序審理，合先敘明。
二、上揭犯罪事實，業據被告丙○○、乙○○、甲○○○○○○ 分別於
    警詢、偵查及本院審理中均坦承不諱，互核相符，並有臺北
    市中正區戶政事務所97年6 月12日北市正戶字第0973048900
    0 號函、臺南市安南區戶政事務所97年6 月10日南安戶字第
    0970002766號函、結婚登記申請書、印尼西爪哇省民事註冊
    處核可之結婚證明書、丙○○換領國民身分證申請書、丙○○戶籍謄本、外交部領事事務局97年6 月11日領二字第0975
    123499號函、甲○○○○○○ 印尼護照影本、甲○○○○○○ 中華民國外
    僑居留證影本、外僑居留資料查詢表、甲○○○○○○ 旅客入出境
    紀錄查詢表、丙○○旅客入出境紀錄查詢表等件附卷可稽，
    足認被告等人出於任意性之自白，與事實相符而堪採信。本
    件事證明確，被告上開犯行均堪認定，應依法論科。
三、論罪科刑部分：
（一）新舊法比較：按被告行為後，刑法部分條文業於94年1 月
      7 日修正，同年2 月2 日經總統令公布，並自95年7 月1
      日起施行。修正後刑法第2 條第1 項規定：「行為後法律
      有變更者，適用行為時之法律。但行為後之法律有利於行
      為人者，適用最有利於行為人之法律。」此條規定與刑法
      第1 條罪刑法定主義契合，係規範行為後法律變更所生新
      舊法律比較適用之準據，是刑法第2 條本身雖經修正，尚
      無比較新舊法之問題，應一律適用裁判時之現行刑法第2
      條以決定適用之刑罰法律。又本次修正涵蓋之範圍甚廣，
      故比較新舊法時，應就罪刑有關之共犯、未遂犯、想像競
      合犯、牽連犯、連續犯、結合犯，以及累犯加重、自首減
      輕暨其他法定加減原因（如身分加減）與加減例等一切情
      形，綜其全部罪刑之結果而為比較（最高法院95年度第8
      次刑事庭會議決議可資參照）。經查：
  １、按刑法第214 條使公務員登載不實罪之罰金刑部分，在刑
      法修正前，刑法分則編各罪所定罰金刑之貨幣單位原為銀
      元，其最高罰金數額，從各該法條規定，而最低罰金數額
      ，則依修正前刑法第33條第5 款之規定為1 元以上（貨幣
      單位為銀元），且若定有罰金刑之論罪法條係於72年6 月
      25日前所制定，而該法條日後均未修正者，得依罰金罰鍰
      提高標準條例第1 條前段規定，就其原定數額提高為2 倍
      至10倍，其後修正者則不提高倍數，並依現行法規所定貨
      幣單位折算新臺幣條例第2 條規定，以銀元1 元折算為新
      臺幣3 元；於刑法修正後，因刑法第33條第5 款修正為：
      「罰金：新臺幣1 千元以上，以百元計算之。」使得刑法
      之罰金貨幣單位已由銀元改為新台幣，則刑法分則編各罪
      所定罰金刑之貨幣單位，自應配合修正為新臺幣，又為使
      刑法分則編各罪所定罰金之最高數額與刑法修正前趨於一
      致，乃增訂刑法施行法第1 條之1 ：「中華民國94年1 月
      7 日刑法修正施行後，刑法分則編所定罰金之貨幣單位為
      新臺幣。94年1 月7 日刑法修正時，刑法分則編未修正之
      條文定有罰金者，自94年1 月7 日刑法修正施行後，就其
      所定數額提高為30倍。但72年6 月26日至94年1 月7 日新
      增或修正之條文，就其所定數額提高為3 倍。」從而，刑
      法分則編各罪所定罰金刑之最高數額，於刑法修正前後並
      無不同，惟修正後刑法第33條第5 款所定罰金刑最低數額
      ，較之修正前提高，修正後之規定對被告並非較為有利，
      揆諸前揭刑法第2 條第1 項前段規定，自應適用修正前之
      規定。
  ２、修正前刑法第28條規定：「二人以上共同實施犯罪之行為
      者，皆為正犯」，修正後刑法第28條則規定：「二人以上
      共同實行犯罪之行為者，皆為正犯」。其中「實施」一語
      ，涵蓋陰謀、預備、著手及實行之概念在內，其範圍較廣
      ，而「實行」則著重於直接從事構成犯罪事實之行為，其
      範圍較狹，是修正後刑法共同正犯之範圍已有限縮，共同
      正犯之範圍既因此而有變動，自屬犯罪後法律有變更，而
      非僅屬純文字修正，應有新舊法比較適用之問題（參照最
      高法院96年度臺上字第934 號判決意旨）。本件被告三人
      之犯罪行為，依新舊法均成立共同正犯，適用修正後之刑
      法第28條規定並無較有利於被告。
  ３、修正後刑法第56條之連續犯規定業經刪除，被告之數犯罪
      行為，於新法施行後，應予分論併罰。此刪除雖非犯罪構
      成要件之變更，但顯已影響行為人刑罰之法律效果，自屬
      法律有變更，依刑法第2 條第1 項規定，比較新、舊法結
      果，仍應適用較有利於被告之行為時之修正前法律論以連
      續犯。
  ４、綜上，本件刑法修正前後之整體比較，揆諸前揭最高法院
      決議及修正後刑法第2 條第1 項之「從舊從輕」原則，應
      適用修正前刑法之相關規定，對被告最為有利。
（二）核被告丙○○、乙○○、甲○○○○○○ 所為，均係犯刑法第21
      6 條、第214 條之行使使公務員登載不實文書罪（起訴書
      漏未記載刑法第216 條條文，已由公訴檢察官於審理中予
      以補充）。被告等人所為使公務員登載不實之低度行為，
      已為行使之高度行為所吸收，均不另論罪。被告等人間就
      上開犯行互有犯意聯絡及行為分擔，均為共同正犯。又被
      告等人先後2 次行使使公務員登載不實文書之犯行，時間
      緊接，方法相同，分別觸犯構成要件相同之罪名，顯係各
      基於概括犯意為之，應各依修正前連續犯規定論以一罪，
      並依法加重其刑。又被告利用不知情之仲介遂行上開行使
      使公務員登載不實文書之犯行，為間接正犯。至公訴意旨
      雖未就被告等人於甲○○○○○○ 來臺後，再持登載不實之戶籍
      謄本等公文書，以依親名義向臺北市政府警察局申請中華
      民國外僑居留證而行使之犯行起訴（嗣於92年11月4 日核
      發甲○○○○○○ 之中華民國外僑居留證），然此部分與起訴之
      行使事實具有修正前連續犯之裁判上一罪關係，為起訴效
      力所及，本院仍應併予審究。
（三）又按犯罪在刑法前開修正施行前，自首在新法施行後者，
      應逕依自首時即修正後之刑法第62條規定論處（最高法院
      95年度第8 次刑事庭會議決議參照）。查被告甲○○○○○○ 於
      有權偵查犯罪機關發覺犯罪前，即於97年3 月25日主動向
      內政部入出國及移民署專勤事務第二大隊臺中市專勤隊表
      示自首及願受裁判之意，有該次臺中市專勤隊訊問筆錄在
      卷可稽，爰依修正後刑法第62條前段之規定，對被告甲○○○○○○ 減輕其刑。
（四）爰審酌被告丙○○、乙○○、甲○○○○○○ 共同以假結婚之方
      式，使外籍印尼女子甲○○○○○○ 得以進入臺灣工作，並據此
      向主管機關辦理結婚登記，請領登載不實之公文書使用，
      影響主管機關對於戶籍登記之有效管理，並對國家安全及
      社會治安造成潛在威脅，惟念及渠等犯罪動機乃因囿於當
      時政府政策，被告乙○○無法再申請僱用甲○○○○○○ 來臺，
      所為之不得已非法手段，被告犯後均坦認犯行，態度尚可
      ，及渠等素行、犯罪危害程度、家庭狀況及智識程度等一
      切情狀，分別量處如主文所示之刑。又修正前刑法第41條
      規定：「犯最重本刑為五年以下有期徒刑以下之刑之罪，
      而受六個月以下有期徒刑或拘役之宣告，因身體、教育、
      職業、家庭之關係或其他正當事由，執行顯有困難者，得
      以一元以上三元以下折算一日，易科罰金。但確因不執行
      所宣告之刑，難收矯正之效，或難以維持法秩序者，不在
      此限。併合處罰之數罪，均有前項情形，其應執行之刑逾
      六月者，亦同。」並依罰金罰鍰提高標準條例第2 條規定
      （業於95年7 月1 日起因刪除而不再適用），就易科罰金
      折算1 日之數額提高為100 倍（即銀元100 元以上300 元
      以下，經折算為新台幣則為新台幣300 元以上900 元以下
      ）；修正後刑法第41條規定：「犯最重本刑為五年以下有
      期徒刑以下之刑之罪，而受六個月以下有期徒刑或拘役之
      宣告者，得以新台幣一千元、二千元或三千元折算一日，
      易科罰金。但確因不執行所宣告之刑，難收矯正之效，或
      難以維持法秩序者，不在此限。前項規定於數罪併罰，其
      應執行之刑未逾六月者，亦適用之。」，而罰金罰鍰提高
      標準條例第2 條有關易科罰金折算1 日之數額提高倍數規
      定，即不再適用；比較修正前後之易科罰金折算標準，自
      以修正前刑法第41條之規定較有利於被告三人。故應依修
      正前刑法第41條第1 項前段之規定，分別諭知其易科罰金
      之折算標準。
（五）又本件被告等人犯罪之時間均係於96年4 月24日之前，且
      無中華民國九十六年罪犯減刑條例所定不得減刑之情形，
      爰依同條例第2 條第1 項第3 款規定各減其宣告刑2 分之
      1 ，併諭知易科罰金折算之標準。
（六）末按犯罪在刑法前開修正施行前，而於施行後裁判，則其
      緩刑之宣告，應適用修正施行後第74條之規定（最高法院
      95年度第8 次刑事庭會議決議參照）。查，被告甲○○○○○○
      係印尼籍人，其與被告丙○○、乙○○均前未曾受有期徒
      刑以上刑之宣告，有臺灣高等法院被告前案紀錄表附卷可
      按，渠等因一時失慮，以不合法方式使被告甲○○○○○○ 來台
      工作，致罹刑典，惟犯後被告甲○○○○○○ 已主動到案自首，
      且被告丙○○、乙○○均坦認犯行，被告乙○○並表示因
      家中有2 名雙胞胎需人照料所致，足認被告等人犯後應有
      深切悔悟之意，復考量被告甲○○○○○○ 係以非法方式申請入
      境來臺，且已逾核准之居留期限，現並為內政部入出國及
      移民署收容於該署臺北收容所，本院認渠等經此偵審程序
      及科刑之教訓後，當能知所警惕，信無再犯之虞，且被告
      甲○○○○○○ 於本案判決確定後將被遣返出境，因認對被告等
      人所宣告之刑，均以暫不執行為適當，爰依刑法第74條第
      1 項第1 款規定，併予宣告被告丙○○、乙○○均緩刑3
      年，被告甲○○○○○○ 緩刑2 年，用啟自新。
據上論斷，應依刑事訴訟法第452 條、第273 條之1 第1 項、第
299 條第1 項前段，刑法第2 條第1 項前段、第216 條、第214
條、第62條前段、第74條第1 項第1 款，修正前刑法第28條、第
56條、第41條第1 項前段，刑法施行法第1 條之1 ，修正前罰金
罰鍰提高標準條例第2 條，現行法規所定貨幣單位折算新臺幣條
例第2 條，中華民國九十六年罪犯減刑條例第2 條第1 項第3款
、第7 條、第9 條判決如主文。
本案經檢察官呂俊儒到庭執行職務
中    華    民    國    98    年    1     月    16    日
                  刑事第十九庭  法  官  吳俊龍
上正本證明與原本無異。
如不服本判決應於收受送達後10日內向本院提出上訴書狀，並應
敘述具體理由；其未敘述上訴理由者，應於上訴期間屆滿後20日
內向本院補提理由書（均須按他造當事人之人數附繕本）「切勿
逕送上級法院」。
                                書記官  劉俊源
中    華    民    國    98    年    1     月    16    日
附錄本案論罪科刑法條全文：
刑法第216 條
行使第210條至第215條之文書者，依偽造、變造文書或登載不實
事項或使登載不實事項之規定處斷。
刑法第214條
明知為不實之事項，而使公務員登載於職務上所掌之公文書，足
以生損害於公眾或他人者，處3 年以下有期徒刑、拘役或5 百元
以下罰金。


司法院資訊處製作；財團法人民間司法改革基金會備份。
